【裁判字號】    98,台上,6521
【裁判日期】    981105
【裁判案由】    偽造文書
【裁判全文】
最高法院刑事判決            九十八年度台上字第六五二一號
上  訴  人  台灣高等法院台中分院檢察署檢察官
被      告  甲○○
            乙○○
上列上訴人因被告等偽造文書案件，不服台灣高等法院台中分院
中華民國九十六年八月二十九日第二審判決（九十六年度上訴字
第一０九０號，起訴案號：台灣彰化地方法院檢察署九十五年度
調偵字第二四三號），提起上訴，本院判決如下：
    主  文
上訴駁回。
    理  由
按刑事訴訟法第三百七十七條規定：上訴於第三審法院，非以判
決違背法令為理由，不得為之。是提起第三審上訴，應以原判決
違背法令為理由，係屬法定要件，如果上訴理由書狀並未依據卷
內訴訟資料，具體指摘原判決不適用何種法則或如何適用不當，
或所指摘原判決違法情事，顯與法律規定得為第三審上訴理由之
違法情形，不相適合時，均應認其上訴為違背法律上之程式，予
以駁回。本件原審經審理結果，認為被告甲○○、乙○○（下稱
被告等二人）有如原判決事實欄所載共同行使使公務員登載不實
公文書之犯行明確，因而撤銷第一審之科刑判決，改判均論其二
人以共同行使明知為不實之事項，而使公務員登載於職務上所掌
之公文書，足以生損害於公眾及他人罪，甲○○處有期徒刑月
，減為有期徒刑壹月又拾伍日；乙○○處拘役伍拾日，減為拘役
貳拾伍日，並均諭知如易科罰金之折算標準。已詳敘調查、取捨
證據之結果及憑以認定犯罪事實之心證理由。且就被告等二人被
訴牽連涉犯行使偽造私文書罪嫌部分，亦已詳細說明不能證明該
部分犯罪之理由，因檢察官以之與上開論罪部分依裁判上一罪關
係起訴，故對之不另為無罪諭知。從形式上觀察，原判決關於得
上訴第三審之被告等二人被訴行使偽造私文書部分，尚無足以影
響判決結果之違法情形存在。檢察官就此部分上訴意旨略稱：（
一）告訴人張進順之父張吉章是否同意就坐落彰化縣員林鎮○○
○段七五０、七五一、七五九地號土地（下稱系爭土地）合併分
割，與告訴人有無授權被告等二人將甲○○所共有之七五０地號
土地應有部分（下稱持分）移轉四百分之一，及七五九地號土地
移轉持分四千八百分之一予告訴人係二回事，原判決關於此部分
認定，並無卷內資料可資佐證，有適用證據法則不當之違法。（
二）告訴人與甲○○另有一筆彰化縣員林鎮鎮○段一一三五地號
之共有土地，因該筆土地早由甲○○在其上建屋出售，而造成土
地仍係告訴人與甲○○共有，然地上物已售予案外人，該一糾紛
多年未解決，因此被告等二人於請求分割系爭土地時，告訴人即
堅持該一一三五地號土地糾紛須一併解決，否則不同意合併分割
。在第一審法院九十三年度訴字第六八一號分割共有物事件之民
事訴訟（下稱另案民事訴訟），乙○○於陳報狀中陳稱：因告訴
人堅持不同意合併分割，伊等迫於無奈，為合法使用土地，礙於
法律規定，作成分別分割方式，而提起分割共有物之訴云云。益
證告訴人自始即反對乙○○所主張之合併分割方案。雖在另案民
事訴訟中，告訴人嗣接受律師建議而同意採用合併分割，並因考
量上訴裁判費及律師費用龐大，乙○○又一再擔保其分割方案毋
庸拆除張吉章之房屋，致告訴人未對該民事判決提起上訴，然此
仍無解於被告等二人行使偽造私文書之罪責，原判決遽對其二人
此部分不另為無罪之諭知，有判決適用法則不當之違法等語。惟
查：證據之取捨與其證明力之判斷，以及事實有無之認定，屬事
實審法院之職權，苟其論斷並不違背經驗法則及論理法則，即不
容任意指為違背法令，而執為第三審適法之上訴理由。原判決業
已說明公訴意旨另以：被告等二人為使系爭土地之共有人相同，
以達到向法院申請合併分割之法律要件，而張吉章亦為系爭土地
之共有人，告訴人則為前揭七五一地號之共有人，惟張吉章因被
告等二人所主張之分割方法，將迫使其須拆除地上房屋，而不同
意該分割方案，亦拒絕授權乙○○代為辦理土地分割。詎乙○○
為達合併分割系爭土地之目的，竟未經告訴人之同意，向不知情
之刻印店偽刻告訴人之印章，於民國九十三年八月十二日前往彰
化縣員林鎮戶政事務所，未經告訴人同意自行填具委託書，製作
告訴人委託乙○○代為申請戶籍謄本之不實事項於委託書上，並
以上開偽刻之「張進順」印章蓋用在立委託書人簽章欄，同時偽
簽「張進順」之署名在委託書上，偽造不實之私文書持以向戶政
事務所之承辦公務員行使，使該承辦公務員誤信告訴人委由乙○
○代為申請戶籍謄本，而登載於戶籍謄本申請書之公文書上，據
以核發告訴人之戶籍謄本予乙○○，足以致生損害於告訴人之權
益及戶政單位業務管理之正確性。乙○○於取得告訴人之戶籍謄
本後，復與甲○○共同基於偽造私文書持以行使之犯意聯絡，於
九十三年八月十八日一起前往彰化縣員林鎮地政事務所，其等明
知共有人間並無買賣關係存在，竟在土地買賣所有權移轉契約書
及土地登記申請書等私文書上，虛偽記載土地所有權移轉內容，
同時蓋用上開偽刻之「張進順」印章在所有權移轉契約書及土地
登記申請書上，檢附前開張進順戶籍謄本，持向地政事務所之承
辦公務員行使，而辦理上開七五０、七五九地號土地所有權之移
轉登記，並登載於土地所有權狀等公文書，足以致生損害於告訴
人之權益及地政機關地籍管理之正確性等情，因認被告等二人均
牽連涉犯刑法第二百十六條、第二百十條之行使偽造私文書罪嫌
部分，係以證人即告訴人及證人張吉章、張招、張菅龐、張順水
等人於偵查中之證述，暨卷附土地分割委任契約書一份，及乙○
○供承：系爭土地之共有人間對於分割方案有不同意見，所以才
要訴請法院判決分割等語，為其主要論據。惟訊據被告等二人均
堅決否認有該犯行，乙○○辯稱：張吉章同意合併分割系爭土地
，張吉章僅表示不要拆到伊之房屋，因為合併分割共有土地，須
所分割之土地共有人均相同始可為之，而告訴人僅有前揭七五一
地號之持分，對於七五０、七五九地號土地並無持分，伊才會協
調拜託甲○○將其所有之持分移轉部分予告訴人，經甲○○同意
後，伊向張吉章拿告訴人之印章，以辦理合併分割事宜，告訴人
之印章係張吉章所交付，伊並未盜刻印章，且因張吉章不願意負
擔任何費用，所以不同意在委任契約書上簽名，但是張吉章確實
有同意合併分割土地；甲○○則辯稱：伊等要辦理系爭土地之合
併分割，乙○○係代書，本案分割事宜均委由乙○○全權辦理，
因為乙○○向伊表示須共有人相同，並拜託伊移轉部分土地予告
訴人等人，伊才會移轉土地持分予其他人，至於告訴人之印章如
何取得，伊並不知情，系爭土地分割是乙○○負責辦理，乙○○
告訴伊辦理土地過戶都有經過當事人之同意，伊並無共同行使偽
造私文書之犯行各等語。經查：證人張吉章於第一審雖證稱：伊
並未將告訴人之印章交予乙○○，亦不知甲○○會移轉土地持分
予告訴人云云。惟經第一審訊問張吉章究係如何知悉甲○○有將
上開七五０、七五九地號土地持分移轉予告訴人，且乙○○是否
有與伊商討系爭土地合併分割事宜等節，先稱：乙○○並未曾找
伊商討土地合併分割事宜等語，後謂：有在張富相家中與伊談到
土地合併分割等詞，前後所述矛盾，顯然就辦理系爭土地合併分
割經過有所隱瞞、避重就輕之情，其所為之證詞顯有瑕疵。又張
吉章於偵訊時陳稱：乙○○曾找伊協商土地分割等語，且於乙○
○就系爭土地向第一審法院提起另案民事訴訟，張吉章於九十三
年十月二十一日該案訊問時陳稱：伊同意土地合併分割等語，此
經原審調閱另案民事卷附訊問筆錄查明無訛。茲數筆土地訴請合
併分割，須共有人均相同，而張進順原來僅有前揭七五一地號土
地之持分，並無七五０、七五九地號土地之持分等情，有卷附系
爭土地之登記謄本可佐，則張吉章既同意土地合併分割，其對於
必須辦理移轉土地持分，使告訴人亦持有七五０、七五九地號土
地持分，以便辦理合併分割一節，顯然知之甚詳並有所同意，是
乙○○辯稱：伊協調甲○○將其所有之持分移轉部分予告訴人，
而張吉章就拿告訴人之印章予伊辦理土地移轉等語，自屬有據。
又張吉章就合併分割一事，所在意者乃是否會拆除其地上房屋，
而另案民事訴訟業經判決，且該判決係採乙○○所提出之分割方
案，此有卷附該案民事判決可參，而張吉章於收受另案民事訴訟
判決後，並未提起上訴，此據張吉章陳明在卷，張吉章於第一審
亦陳稱：因為律師表示這樣的分割方案並不會拆到房子，所以沒
有提起上訴等語，是張吉章上述所為，俱顯示其對於系爭土地合
併分割並不反對，是乙○○前揭所辯應堪採信。又請求分割共有
物之訴，其訴訟標的價額之計算，應以原告在第一審起訴時，因
分割所得受之利益價額為準。乙○○提起另案民事訴訟，雖僅以
自己及共有人張招、張玉綢、張菅龐為原告，而將張吉章列為被
告，惟此或係考量訴訟費用等經濟因素，況另一共有人張富相亦
屬同意分割之人，仍被列為該案之被告，自難執此即認張吉章不
同意合併分割。基上所述，足認張吉章確有同意合併分割，並授
權乙○○辦理前揭移轉土地持分予張進順之相關程序，而就系爭
土地合併分割事宜，甲○○與其他共有人張富相、張招、張玉綢
、張菅龐確係委託乙○○負責處理，此業據被告等二人供明在卷
，且經證人張招證述屬實，並有卷附土地分割委任契約書影本可
證，則甲○○既委託乙○○據以辦理土地分割事宜，其對於乙○
○是否有經張吉章或告訴人之同意及告訴人之印章如何取得，自
難知悉，而乙○○亦供稱：伊有向甲○○表示告訴人印章係張吉
章提供，並經張吉章之同意等詞。甲○○辯稱：乙○○負責辦理
土地分割事宜，且告訴伊辦理土地過戶都有經過當事人之同意，
伊並無行使偽造私文書等語，堪認有據。此外，復查無其他積極
證據，足認被告等二人有被訴行使偽造私文書之犯行，不能證明
其二人有該部分犯罪等由甚詳。參以張吉章於第一審陳稱：系爭
土地分割案，告訴人部分係委託伊處理等情（見第一審卷第一０
八頁），原判決所為論述，核與經驗法則及論理法則無違，亦無
上訴意旨所指適用法則不當等違法情形，執此指摘，自非第三審
上訴之合法理由。至上訴意旨執告訴人與甲○○間尚有另筆土地
糾紛，主張不會同意系爭土地合併分割云云，不僅為單純事實上
之爭執，復與告訴人未就另案民事判決聲明不服之實情並不相符
，就此指摘，仍難認已符合首揭法定之第三審上訴要件。此部分
上訴違背法律上之程式，應予駁回。次按裁判上一罪案件之重罪
得提起第三審上訴，其輕罪部分雖不得上訴，依審判不可分原則
，第三審法院亦應併予審判，但以重罪部分之上訴合法為前提，
如該上訴為不合法，第三審法院既應從程序上予以駁回，而無從
為實體上判決，對於輕罪部分自無從適用審判不可分原則，併為
實體上審判。本件被告等二人共同行使使公務員登載不實公文書
部分，原審係撤銷第一審之科刑判決，改判均依刑法第二百十六
條、第二百十四條論處其二人罪刑，核屬刑事訴訟法第三百七十
六條第一款所列之案件，原不得上訴於第三審法院，因得上訴第
三審之被告等二人被訴行使偽造私文書部分，其上訴既非合法，
而應從程序上予以駁回，則對於公訴意旨認有裁判上一罪關係之
輕罪，即行使使公務員登載不實公文書部分，自無從併為實體上
審判，應併予駁回。
據上論結，應依刑事訴訟法第三百九十五條前段，判決如主文。
中    華    民    國  九十八  年  十一    月    五    日
                      最高法院刑事第九庭
                          審判長法官  邵  燕  玲
                                法官  李  伯  道
                                法官  孫  增  同
                                法官  李  英  勇
                                法官  張  春  福
      本件正本證明與原本無異
                                      書  記  官
中    華    民    國  九十八  年  十一    月    十    日
                                                      R


司法院資訊處製作；財團法人民間司法改革基金會備份。
